【裁判字號】    95,台上,2297
【裁判日期】    950427
【裁判案由】    違反洗錢防制法
【裁判全文】
最高法院刑事判決            九十五年度台上字第二二九七號
    上  訴  人  台灣高等法院檢察署檢察官
    被      告  丙○○
                甲○○
                        號
                乙○○
                        2樓
上列上訴人因被告等違反洗錢防制法案件，不服台灣高等法院中
華民國九十四年三月二十二日第二審判決（九十三年度上重訴字
第七六號，起訴案號：台灣台北地方法院檢察署八十九年度偵字
第一三二０六號），提起上訴，本院判決如下：
    主  文
原判決關於丙○○、甲○○、乙○○部分撤銷，發回台灣高等法
院。
    理  由
本件原判決以公訴意旨略稱：被告丙○○之夫林慶順（由原審法
院通緝中）明知陳守樸（由檢察官通緝中）所持有之「中央政府
重大建設公債甲類第七期債票」一批共二百九十七張，係其任職
台灣銀行松江分行出納期間，利用負責該行金庫保管品存放業務
之便而予侵占，係犯貪污治罪條例第六條第一項第三款侵占職務
上持有財物罪，為最輕本刑五年以上有期徒刑之重大犯罪所得財
物。竟仍介紹陳守樸將其所侵占公債新台幣（下同）五百萬元券
中之七十一張，分次以「和桐化工股份有限公司」個人戶名義，
出售予大華證券股份有限公司（下稱大華證券公司），先後於民
國八十九年二月十七日、二十三日、二十五日各出售十六張、同
年三月六日出售二十三張，變現得款共三億五千五百萬元。並與
丙○○提供渠等經營之「麗鑫企業有限公司」（下稱麗鑫公司）
銀行帳戶及「鐳特實業有限公司」（下稱鐳特公司）銀行帳戶，
供陳守樸匯入贓款，收受、隱匿其犯罪所得財物，同年二月十七
日、三月六日分別匯入五千萬元、二千萬元至農民銀行營業部0
0000000000號麗鑫公司帳戶，同年二月二十五日、三
月六日又分別匯入六千五百萬元、二千五百萬元至台北銀行社子
分行00000000000號鐳特公司帳戶。另一億元贓款，
則由林慶順介紹知情並同具犯意之林潮裕，提供其經營之中陸股
份有限公司（下稱中陸公司）銀行帳戶，供陳守樸匯入贓款，先
於同年二月二十三日，匯款六千萬元至彰化銀行長安東路分行0
0000000000000號中陸公司帳戶，又於三月六日，
匯款四千萬元至泛亞銀行大同分行000000000000號
中陸公司帳戶。復以向美國「ＸＣＥＬ  ＬＵＢＥ  ＧＲＯＵＰ
，ＩＮＣ．」公司購買油品為藉口，結匯往美國，再以退貨為名
匯還鐳特公司帳戶，復轉入林慶順、丙○○等人之個人帳戶，予
以掩飾、隱匿。其餘八千餘萬元，陳守樸則開立支票，並將其中
二千餘萬元交付知情之張文濱（經檢察官撤回上訴）利用買賣期
貨之方式，予以掩飾、隱匿；先後於八十九年二月十八日、二十
四日、三月八日、二十日，分別匯入一千萬元、九百五十三萬元
、六百萬元、二百萬元於張文濱第一銀行新店分行帳戶。八十九
年五月初，因台灣銀行總行實施例行業務稽核檢查，經清點後發
覺上開公債短少二百九十七張，陳守樸見犯行敗露，急於同年月
十日搭機出國，遂經由林慶順介紹，委託林潮裕，將侵占之面額
五百元債票計一百四十九張銷贓變現，林潮裕轉而央請蔡進賢尋
覓買主，蔡進賢則另找駱宏樺、錢莉莉、葉素娥及被告甲○○處
理，甲○○明知陳守樸等人託售之公債券，求售甚急，且無上手
交易資料，為來路不明之贓物，竟為貪圖佣金，仍基於共同犯意
之聯絡，積極尋求買主，同年月十日，甲○○夥同蔡進賢、駱宏
樺、錢莉莉等人，共同牙保販售面額五百萬元之公債券四十張予
華僑商業銀行（下稱華僑銀行）信託部，得款二億一千五百四十
四萬二千元，而被告乙○○亦明知該公債券求售甚急，竟為貪圖
佣金，提供本人名義，供甲○○在華僑銀行開戶，並即匯入一千
五百四十四萬二千零六元至該行00000000000000號乙○○帳戶，
餘二億元則開立台支分別提示匯入蔡進賢、駱宏樺、林潮裕、錢
莉莉等人帳戶等情。因認被告丙○○、甲○○、乙○○（下稱被
告等三人）涉犯洗錢防制法第九條第一項之罪（起訴書係認甲○
○、乙○○《下稱甲○○等二人》犯刑法第三百四十九條第二項
之牙保贓物罪，嗣經公訴人於第一審九十二年三月十一日調查時
當庭變更起訴法條為犯洗錢防制法第九條第一項之罪）云云。經
審理結果，認不能證明被告等三人犯罪，因而撤銷第一審關於楊
清雄等二人部分之科刑判決，改判諭知甲○○等二人無罪；維持
第一審諭知丙○○無罪部分之判決，駁回檢察官在第二審之該部
分上訴，固非無見。
惟查：（一）證據之證明力，固屬於法院判斷之自由，但不得違
背經驗法則、論理法則，如證據之本身依照吾人日常生活經驗所
得之定則觀察，尚有疑竇，則難遽採為被告有利或不利之認定。
丙○○於法務部調查局台北市調查處（下稱台北市調查處）供稱
：其夫林慶順係美國ＸＣＥＬ公司在東南亞（含台灣）之業務代
表，陳守樸與林慶順接洽購買油品，並於八十九年二月十七日、
三月六日分別匯款五千萬元及二千萬元，合計七千萬元，進入麗
鑫公司帳戶內，……伊收受之一百萬元是林慶順給伊之安家喪葬
費，麗和公司所獲一千七百萬元，應係償還公司貸款，林慶順之
五十萬元及中陸公司之六十萬元，伊不清楚作何用途等語（見八
十九年度偵字第一００六九號卷第一０一之一、一０二、一０二
之一、一０三、一０三之一頁）。如果無訛，係認陳守樸委託林
慶順向美國ＸＣＥＬ公司購油，而將七千萬元匯入麗鑫公司，其
中一千七百萬元、一百萬元、五十萬元、六十萬元分別匯入麗和
公司、丙○○、林慶順及中陸公司之帳戶內。然既係購油之費用
，何以其中之一千七百萬元及六十萬元分別匯入麗和公司、中陸
公司；一百萬元、五十萬元分別匯入丙○○及林慶順之私人帳戶
內？嗣後因未購得油品，而退還款項，何以未全部交還陳守樸，
而匯至前揭帳戶內？另如有代購油品，何以無任何訂單資料或往
來之相關文件？並非全無疑義。凡此，因與丙○○之犯行是否成
立攸有關係，自有詳查審認之必要。原判決未予調查、釐清，亦
未於理由內詳為說明，充分論述，致此部分真相如何，混沌不明
，本院無從為丙○○是否犯罪之判斷。（二）審理事實之法院對
於卷內與被告犯罪是否成立有關，苟為發現真實所必要，或於公
平正義之維護，或對於被告利益有重大關係之事項，而依法應予
調查之證據，如未詳加調查，或雖已調查，仍未調查明白，則尚
難遽為被告有利或不利之認定。丙○○於台北市調處詢問時供述
：「問：妳是否認識陳守樸及林慶順？答：我不認識陳守樸，但
林慶順是我先生。」、「問：經本處調查鐳特公司分別於八十九
年二月二十五日匯款二一，五四二，一二０元，八十九年二月二
十九日匯款二四，五九八，七二０元，八十九年三月一日匯款一
七，九五五，四三一元，八十九年三月八日匯款一七，七七五，
一八四元至美國ＸＣＥＬ  ＬＵＢＥ  ＧＲＯＵＰ，ＩＮＣ．可
有此事？答：我是經陳守樸之授權委託將上開款項經鐳特公司匯
款到美國。」等語（見同上偵查卷第十之一、十二之一頁）。如
果不虛，丙○○固未曾與陳守樸直接接洽，但既取得陳守樸之授
權，並將前揭數筆巨額資金匯至美國ＸＣＥＬ  ＬＵＢＥ  ＧＲ
ＯＵＰ，ＩＮＣ．，顯然具有相當之地位與執行職務之權限。原
判決以其辯稱：麗鑫公司實際負責人是伊先生，伊在公司處理雜
務及先生交待之事，僅係掛名負責人，……因伊母親生病、過世
，致無心處理公司業務，不清楚各項匯款情形等語，而認無法證
明丙○○有參與麗鑫、鐳特公司業務之行為，為無罪之證據之一
。是否與上開卷附證據資料相符，非無研求餘地。原判決未詳細
說明其依憑之證據及得心證之理由，逕為有利丙○○之認定，難
謂無調查職責未盡及判決理由不備之違背法令。（三）原判決理
由說明：「楊秘書」即甲○○，其與乙○○居間仲介系爭公債買
賣，獲得佣金一千五百四十四萬二千零六元；……上開公債票嗣
經華僑商業銀行（下稱華僑銀行）查驗為真正，且未經掛失，華
僑銀行並願收購而成交，焉能再指甲○○等二人明知係他人犯罪
所得之贓物，或主觀上對此有未必故意之認識，是自不能以甲○
○等二人並非從事證券業，亦無買賣公債之經驗、居間仲介有利
可圖，及事後提領部分佣金等而推論渠等有贓物之認識等語（見
原判決第七頁第七至十行、倒數第二至七行）；並以證人蔡進賢
於偵查中證謂：「問：八十九年五月十日賣了二億多的公債，是
匯入何帳戶？答：是匯入華僑銀行，其中一千五百多萬元是轉給
一位楊秘書，因當初銀行方面是他去出面與買主華僑銀行談的。
」；駱宏樺於調查局詢問及偵查中證以：「問：蔡進賢要求你尋
找銷售前揭公債之詳情為何？答：首先我透過王姓朋友王志煌…
…認識楊秘書……楊秘書找到華僑銀行信託部，五月十日我即會
同蔡進賢、楊秘書及我等人前往該信託部辦理手續。」各等語，
為其依據（同上判決第六頁理由參之四）。如果屬實，似認甲○
○等二人經仲介後，取得一千五百四十四萬二千零六元之佣金，
且華僑銀行業已查驗公債為真正，又願收購，應認甲○○等二人
並無主觀上之犯意。惟上開鉅額公債之持有人，苟有正當來源，
理當自行向銀行洽售或委由證券公司公債部門代售，何須耗費鉅
額佣金委人洽詢？而甲○○等二人均非服務於證券業，亦無處理
公債之相關經驗，僅代為洽詢，即獲得一千五百四十四萬二千零
六元之佣金，竟未對其仲介之公債來源產生疑義，或懷疑上開公
債係來路不明之贓物，能否謂合於經驗法則？況華僑銀行在無任
何交易憑證，亦未查證相關來源之情形下，購入陌生人所提交來
路不明之鉅額無記名公債票，已違反實務之收購作業方式，難謂
無疏失，豈能以其疏失未查證，為論斷之依據。原判決見未及此
，竟以華僑銀行願意收購且已成交系爭公債為由，遽認甲○○等
二人欠缺主觀犯意，其自由判斷之職權行使，亦難謂於經驗法則
、倫理法則無違。以上或為檢察官上訴意旨所指摘，或為本院得
依職權調查之事項，應認原判決關於丙○○、甲○○、乙○○部
分均有撤銷發回之原因。
據上論結，應依刑事訴訟法第三百九十七條、第四百零一條，判
決如主文。
中    華    民    國  九十五  年    四    月  二十七  日
                      最高法院刑事第六庭
                          審判長法官  林  增  福
                                法官  邵  燕  玲
                                法官  張  清  埤
                                法官  陳  世  雄
                                法官  陳  朱  貴
      本件正本證明與原本無異
                                      書  記  官
中    華    民    國  九十五  年    五    月    二    日
                                                      Ｋ


司法院資訊處製作；財團法人民間司法改革基金會備份。
